---
title: "Proiect P&S - Analiza set date esoph"
author: "Cherim Erol, Roman Robert, Martinas Paul"
date: "28/1/2022"
output: html_document
---

```{r setup, include=FALSE}
knitr::opts_chunk$set(echo = TRUE)
```

## Descrierea setului de date

Proiectul trateaza partea teoretica si practica (grafice/tabele) a unei
probleme de interes public pe baza setului de date "esoph" din R.

Scopul proiectului este stabilirea conexiunii intre rata cancerului esofagial si 3 variabile:  

* Varsta  
* Consum de alcool  
* Consum de tutun  

Setul de date "esoph" este alcatuit din 88 de intrari, impartite dupa urmatoarele criterii:  

* Categorie de varsta (ani): 25-34, 35-44, 45-54, 55-64, 65-74, 75+  
* Consum de tutun (g/zi): 0-9, 10-19, 20-29, 30+  
* Consum de alcool (g/zi): 0-39, 40-79, 80-119, 120+  

Fiecare combinatie unica dintre cele 3 variabile vine insotita de numarul de cazuri de cancer si numarul de cazuri de control.

## Structura setului de date  

Variabile control pentru fiecare coloana:

```{r esoph summary}
summary(esoph)
```

Se poate observa structura datelor pentru primele 15 intrari, ce reprezinta datele pentru categoria de varsta 35-44 ani:
```{r esoph dataset, echo=FALSE}
esoph[16:30,]
```

## Manipularea si analiza datelor
Pentru evidentierea celor mai expuse categorii de varsta trebuie realizata distributia procentajului de cazuri de cancer `ncases` normalizata in functie de suma numarului cazurilor de control pentru fiecare categorie `sum(ncontrols)`.  

Din cauza naturii structurii setului, datele trebuie agregate in functie de categoria de varsta.  

Obiectul `cases_by_age` reprezinta numarul total (`FUN=sum`) de cazuri de cancer `ncases` pentru fiecare cateogire de varsta, calculat cu functia `aggregate`.

```{r esoph cases_by_age}
cases_by_age <- aggregate(esoph$ncases, by=list(agegp = esoph$agegp), FUN = sum)
cases_by_age
```

Obiectul `controls_by_age` reprezinta numarul total de control `ncotrols` pentru fiecare categorie de varsta. Se calculeaza de asemenea cu ajutorul functiei `aggregate`.

```{r esoph controls_by_age}
controls_by_age <- aggregate(esoph$ncontrols, by=list(agegp = esoph$agegp), FUN = sum)
controls_by_age
```

Vectorul `percentage_of_total` contine procentul de cazuri de cancer `ncases` din numarul de cazuri de control `ncontrols`.  
```{r esoph percentage of total}
percentage_of_total <- cases_by_age$x * 100 / controls_by_age$x
```

### Distributia procentului cazurilor de cancer in functie de categoria de varsta  

```{r esoph plot1, fig.align="center"}
vect_col <- c("hotpink", "green", "blue", "red", "yellow", "cyan")

barplot ( height = percentage_of_total,
          names.arg = cases_by_age$agegp,
          xlab = "Categorie de varsta",
          ylab = "Procentaj de cazuri",
          col = vect_col,
          )
```

Se observa cresterea cazurilor de cancer odata cu varsta, cele mai vulnerbaile categorii de varsta fiind 55-64, 65-74, 75+. Pentru observarea efectelor fiecarei substante, se realizeaza distributia consumului de alcool/tutun pentru fiecare categorie de varsta/categorie de consum.  

Datele trebuie grupate in functie de categoria de varsta si consumul de tutun. Se genereaza subsetul `tob1` ce contine toate intrarile din setul de date ce se incadreaza in categoria de consum `"0-9g/day"`. Se pot observa primele 10 intrari pentru subsetul `tob1`.  

```{r esoph tob1}
tob1 <- subset(esoph, subset = tobgp == "0-9g/day")
head(tob1,10) 
```
Obiectul `cases_by_age_tobacco1` reuneste variabilele `ncases`, `ncontrols`, grupate in functie de fiecare categorie de varsta. Se folosesc functiile `cbind` si `aggregate`.
```{r esoph cases_by_age_tobacco1}
cases_by_age_tobacco1 <- aggregate(cbind(ncases=tob1$ncases, ncontrols= tob1$ncontrols), by=list(interv_varsta = tob1$agegp), FUN=sum)
cases_by_age_tobacco1
```
Se genereaza vectorul `proc_tob1` ce contine procentul de cazuri de cancer pentru fiecare categorie de varsta, pentru categoria de consum `"0-9g/day"`.
```{r esoph percentage tobacco 0-9}
proc_tob1 <- cases_by_age_tobacco1$ncases*100/cases_by_age_tobacco1$ncontrol
proc_tob1
```
## Distributia procentajului cazurilor de cancer pentru consumatorii de tutun in fucntie de categoria de varsta

Se genereaza plotul ce evidentiaza procentul `proc_tob1` de cazuri de cancer raportat la categoria de varsta `agegp` pentru categoria de consum `"0-9g/day"`.
```{r esoph plot2, fig.width=5, fig.align="center"}
barplot(proc_tob1,
        names.arg = cases_by_age$agegp,
        main = "Categorie 0-9g/day",
        xlab = "Categorie varsta",
        ylab = "Procentaj cazuri",
        col = "blue",
        beside=TRUE,
        )
```
  
Analog si pentru celelalte categorii de consum:

* 10-19g/day
* 20-29g/day
* 30+g/day
```{r esoph tobacco percentage others, eval=TRUE}
tob2 <- subset(esoph, subset = tobgp == "10-19")
cases_by_age_tobacco2 <- aggregate(cbind(tob2$ncases, tob2$ncontrols), by=list(agegp = tob2$agegp), FUN=sum)
cases_by_age_tobacco2
proctb2 <- cases_by_age_tobacco2$V1*100/cases_by_age_tobacco2$V2
proctb2

tob3 <- subset(esoph, subset = tobgp == "20-29")
cases_by_age_tobacco3 <- aggregate(cbind(tob3$ncases, tob3$ncontrols), by=list(agegp = tob3$agegp), FUN=sum)
cases_by_age_tobacco3
proctb3 <- cases_by_age_tobacco3$V1*100/cases_by_age_tobacco3$V2
proctb3
tob4 <- subset(esoph, subset = tobgp == "30+")
cases_by_age_tobacco4 <- aggregate(cbind(tob4$ncases, tob4$ncontrols), by=list(agegp = tob4$agegp), FUN=sum)
cases_by_age_tobacco4
proctb4 <- cases_by_age_tobacco4$V1*100/cases_by_age_tobacco4$V2
proctb4
```
Si ploturile `barplot` aferente:  
```{r, figures-side, fig.show="hold", out.width="50%", fig.align="center"}
barplot(proctb2,
        names.arg = cases_by_age$agegp,
        main = "Categorie 10-19g/day",
        xlab = "Categorie varsta",
        ylab = "Procentaj cazuri",
        col = "red",
        beside=TRUE,
        )
barplot(proctb3,
        names.arg = cases_by_age$agegp,
        main = "Categorie 20-29g/day",
        xlab = "Categorie varsta",
        ylab = "Procentaj cazuri",
        col = "yellow",
        beside=TRUE,
        )
barplot(proctb4,
        names.arg = cases_by_age$agegp,
        main = "Categorie 30+g/day",
        xlab = "Categorie varsta",
        ylab = "Procentaj cazuri",
        col = "green",
        beside=TRUE,
        )
```
  
Dupa cum se poate observa din graficul `"30+g/day"`, in categoriile tinere de varsta, respectiv `25-34` si `35-44` nu se depisteaza cazuri de cancer esofagian, de unde se poate observa o crestere a consumului de tutun odata cu varsta. (Categoriile predispuse la un consum mai mare de tutun sunt cele mai in varsta).

Pentru unificarea celor 4 grafice se foloseste functia `cbind`, in variabila `tob_t`.
```{r}
tob_t <- cbind("0-9"=proc_tob1, "10-19"=proctb2, "20-29"=proctb3, "30+"=proctb4)
tob_t
```
Se realizeaza graficul pentru obiectul `tob_t`, ce reuneste toate categoriile de consum.
```{r, fig.size="15", fig.align="center"}
vect_col4 <- c("blue", "red", "yellow", "green")
barplot(t(tob_t),
        main = "Distributia procentajelor cazurilor de 
        cancer pentru fiecare categorie de consum de tutun",
        names.arg = cases_by_age$agegp,
        xlab = "Categorie varsta",
        ylab = "Procentaj cazuri",
        col = vect_col4,
        beside=TRUE,
        )
legend("topleft", legend=c("0-9g/day","10-19g/day","20-29g/day","30+g/day"), fill=vect_col4)
```
In graficul anterior, se pot observa urmatoarele:

* Riscul de cancer creste direct proportional cu varsta
* Riscul de cancer creste direct proportional cu cantitatea de tutun consumata
* Riscul de cancer se dubleaza pentru consumatorii de mai mult de 30 degrame de tutun pe zi

## Distributia procentului cazurilor de cancer pentru fiecare categorie de consum de alcool

Analog se genereaza un grafic si pentru categoriile de consum de alcool

```{r, fig.size="15", fig.align="center"}
alc1 <- subset(esoph, subset = alcgp == "0-39g/day")
cases_by_age_alcohol1 <- aggregate(cbind(alc1$ncases, alc1$ncontrols), by=list(agegp = alc1$agegp), FUN=sum)
cases_by_age_alcohol1
procalc1 <- cases_by_age_alcohol1$V1*100/cases_by_age_alcohol1$V2
procalc1

alc2 <- subset(esoph, subset = alcgp == "40-79")
cases_by_age_alcohol2 <- aggregate(cbind(alc2$ncases, alc2$ncontrols), by=list(agegp = alc2$agegp), FUN=sum)
cases_by_age_alcohol2
procalc2 <- cases_by_age_alcohol2$V1*100/cases_by_age_alcohol2$V2
procalc2

alc3 <- subset(esoph, subset = alcgp == "80-119")
cases_by_age_alcohol3 <- aggregate(cbind(alc3$ncases, alc3$ncontrols), by=list(agegp = alc3$agegp), FUN=sum)
cases_by_age_alcohol3
procalc3 <- cases_by_age_alcohol3$V1*100/cases_by_age_alcohol3$V2
procalc3

alc4 <- subset(esoph, subset = alcgp == "120+")
cases_by_age_alcohol4 <- aggregate(cbind(alc4$ncases, alc4$ncontrols), by=list(agegp = alc4$agegp), FUN=sum)
cases_by_age_alcohol4
procalc4 <- cases_by_age_alcohol4$V1*100/cases_by_age_alcohol4$V2
procalc4

#-------------------------------------------------------------------------------------
alc_t <- cbind("0-39"=procalc1, "40-79"=procalc2, "80-119"=procalc3, "120+"=procalc4)
vect_col5 <- c("blue", "red", "yellow", "green")
barplot(t(alc_t),
        main = "Distributia procentajelor cazurilor de 
        cancer pentru fiecare categorie de consum de alcool",
        names.arg = cases_by_age$agegp,
        xlab = "Categorie varsta",
        ylab = "Procentaj cazuri",
        col = vect_col5,
        beside=TRUE,
)
legend("topleft", legend=c("0-39g/day","40-79g/day","80-119g/day", "120+g/day"), fill=vect_col4)
```

In graficul anterior, se pot observa urmatoarele:

* Riscul de cancer creste direct proportional cu varsta
* Riscul de cancer creste direct proportional cu cantitatea de alcool consumata
* Riscul de cancer se tripleaza pentru consumatorii de mai mult de 120 de grame de alcool pe zi pentru categoria de varsta `45-54`
* Consumul moderat de alcool la categoriile de varsta `25-34`, `35-44` are un efect minim asupra riscului de cancer esofagian

## Risk-Calculator

Aplicatia Shiny foloseste functia `probabilitate` pentru estima riscul aparitiei cancerului unui individ conform setului de date, in functie de urmatorul input:

* varsta
* consum alcool zilnic
* consum tutun zilnic

```{r functie, eval=TRUE}
probabilitate <- function (age, alc, tob)
{
  if(age<25)
  {
    stop("Varsta minima este 25")
  }
  if(age>=25&&age<=34)
  {
    vage <- subset(esoph, subset = agegp == "25-34")
  }
  if(age>=35&&age<=44)
  {
    vage <- subset(esoph, subset = agegp == "35-44")
  }
  if(age>=45&&age<=54)
  {
    vage <- subset(esoph, subset = agegp == "45-54")
  }
  if(age>=55&&age<=64)
  {
    vage <- subset(esoph, subset = agegp == "55-64")
  }
  if(age>=65&&age<=74)
  {
    vage <- subset(esoph, subset = agegp == "65-74")
  }
  if(age>=75)
  {
    vage <- subset(esoph, subset = agegp == "75+")
  }
  
  
  if(alc<0)
  {
    stop("Cantatitea de alcool nu poate fi negativa")
  }
  if(alc>=0&&alc<=39)
  {
    valc <- subset(vage, subset = alcgp == "0-39g/day")
  }
  if(alc>=40&&alc<=79)
  {
    valc <- subset(vage, subset = alcgp == "40-79")
  }
  if(alc>=80&&alc<=119)
  {
    valc <- subset(vage, subset = alcgp == "80-119")
  }
  if(alc>=120)
  {
    valc <- subset(vage, subset = alcgp == "120+")
  }
  
  if(tob<0)
  {
    stop("Cantatitea de tutun nu poate fi negativa")
  }
  if(tob>=0&&tob<=0)
  {
    vtob <- subset(valc, subset = tobgp == "0-9g/day")
  }
  if(tob>=10&&tob<=19)
  {
    vtob <- subset(valc, subset = tobgp == "10-19")
  }
  if(tob>=20&&tob<=29)
  {
    vtob <- subset(valc, subset = tobgp == "20-29")
  }
  if(tob>=30)
  {
    vtob <- subset(valc, subset = tobgp == "30+")
  }
  if(length(vtob$ncases)>0)
  {
    controlsage <- sum(vage$ncontrols)
    result <- vtob$ncases*100/controlsage
    return(result)
  }
  else
  {
    warning("Nu exista memorata combinatia de valori")
  }
} 
```
Spre exemplu, conform setului de date, sansa aparitiei cancerului esofagian pentru un individ cu urmatoarele caracteristici:

* `varsta = 64` ani
* `consum_alcool =` 100g/zi
* `consum_tutun =` 40g/zi  

este de:
```{r ex1}
probabilitate(64, 100, 18)
```
%

## Probleme întâlnite:  

Pe versiunea de RStudio a colegilor mei (cea de Windows), setul de date `esoph` contine date eronate pentru ultimele intrari (Categoria de varsta 75+). Numarul de ncases>ncontrols (se depisteaza 1 caz din 0 pacienti), lucru care afecteaza procentul cazurilor depistate.
Spre exemplu, pt categoria de varsta 75+, exista 8 ncases depistate din 5 ncontrols, deci procentajul de cazuri depistate este 160% (lucru care nu este posibil). Acest lucru afecteaza manipularea si analiza datelor.